【裁判字號】    89,台上,2450
【裁判日期】    891027
【裁判案由】    離婚
【裁判全文】
最高法院民事判決                              八十九年度台上字第二四五○號
      上  訴  人  林財政
      訴訟代理人  郭重鑾律師
      被 上訴 人  甲○○
右當事人間請求離婚事件，上訴人對於中華民國八十八年八月三十一日台灣高等法院
花蓮分院第二審判決（八十八年度家上字第七號），提起上訴，本院判決如左：
    主  文
原判決廢棄，發回台灣高等法院花蓮分院。
    理  由
本件上訴人主張：兩造為夫妻，現婚姻關係存續中，伊為醫師，在台東市○○路五五
號開設診所，被上訴人於民國八十五年及八十六年間多次至診所，當病患面前罵伊，
並向病患宣稱伊醫術不佳、無醫德，嚴重影響伊聲譽，使伊不堪其擾；伊未開業前，
受僱於省立台東醫院，因醫院事務繁忙，需經常在院值班，伊與前妻所生之二女林淑
文、林莞菁，交由被上訴人照顧，詎被上訴人竟虐待之，致伊精神上達到無法忍受之
程度，不堪與其繼續同居；而被上訴人對伊之雙親非但未盡媳婦之責，經常牽怒兩老
，動輒大聲怒罵，於八十六年七月四日更毆打伊母林黃昭霧，此對伊母之虐待行為，
顯已使伊雙親無法與兩造共同生活；又被上訴人嫁伊後，經濟收入均賴伊從事醫師行
業，被上訴人已有富裕生活，竟貪得無厭，趁伊不知之際，盜刻伊印章，向健保局詐
領伊之健保費用新台幣（下同）三十四萬元，經台灣台東地方法院（下稱台東地院）
以偽造文書罪判處有期徒刑二月在案，依社會上一般觀念，其所犯罪名應認不名譽；
被上訴人自八十五年十二月間攜子在外居住，已達二十個月之久，且兩造互向法院提
起之民、刑事訴訟案件數起，雙方對簿公堂，大聲爭吵，婚姻出現裂痕，已達難以忍
受及維持婚姻之可能；伊得依民法第一千零五十二條第一項第三款、第四款、第十款
及同條第二項，求為准與被上訴人離婚之判決。
被上訴人則以：上訴人拈花惹草，不忠婚姻，與訴外人柯阿緞通姦在先，為達離婚目
的，於八十五年十二月間將伊母子驅趕離家，伊並非自行離家在外居住；伊從未虐待
上訴人之二女，上訴人所稱伊虐待其女期間，其雖任職於省立台東醫院，惟均住在家
中，如有此情事，怎可能不知情，繼續與伊共同生活十一年；另上訴人之母林黃昭霧
一直居住在北港經營「金瑞成銀樓」，未與兩造共同生活，何來虐待之事﹖且伊對婆
婆尊敬有加，根本不可能虐待；有關偽造文書一案，亦係上訴人所誣陷，伊從未盜刻
印章亦未盜領健保費，且該案目前正在二審審理中；至兩造互控多起民、刑事案件，
其事由均應由上訴人負責，諸如上訴人與他人通姦之妨害家庭案二次、傷害案、業務
過失致死案、詐欺案等，均係上訴人自行觸法所致，非可歸責於伊等語。資為抗辯。
原審將第一審所為上訴人勝訴之判決廢棄，改判駁回上訴人之訴，無非以：（一）關
於上訴人告訴被上訴人公然侮辱部分，經檢察官提起公訴後，上訴人在台東地院撤回
告訴，被上訴人因而受不受理判決，但除此之外，另有上訴人告訴被上訴人偽造文書
罪嫌，此部分經檢察官提起公訴，雖經台東地院判處被上訴人有期徒刑二月，緩刑二
年，惟業由台灣高等法院花蓮分院撤銷，改判被上訴人無罪確定，上訴人所謂，因受
承審法官勸諭，為免被上訴人遭受刑罰，致兩造之子林琨越年幼乏人照顧，而無奈撤
回告訴云云，顯不足採。上訴人既撤回對被上訴人公然侮辱之告訴，自無其所稱精神
上不可忍受之痛苦可言；而上訴人因業務過失致死案，經檢察官提起公訴，台東地院
判處其有期徒刑八月，並經台灣高等法院花蓮分院駁回其上訴，現由最高法院審理中
，被上訴人在上訴人與訴外人柯阿緞產下林詠晴後，夫妻交惡之情況下，對於上訴人
口出有關其醫術之指責，雖有不當，但此種因上訴人不檢行為而一時忿激所為過當行
為，尚難認與民法第一千零五十二條第一項第三款所定之不堪同居虐待相當。其次，
上訴人所指被上訴人於八十六年七月四日與其母林黃昭霧發生口角，出手毆打林黃昭
霧成傷一案，雖經檢察官提起公訴，並經台東地院判決有罪，但業由台灣高等法院花
蓮分院撤銷改判無罪，有判決書可稽，是上訴人主張：被上訴人對伊母虐待，構成民
法第一千零五十二條第一項第四款之離婚事由云云，顯不成立。被上訴人被訴傷害林
黃昭霧及偽造文書罪，既均經無罪判決確定，上訴人主張：被上訴人犯不名譽之罪被
處徒刑，依民法第一千零五十二條第一項第十款規定，構成離婚之原因云云，亦無足
取。至上訴人主張伊二女自幼受被上訴人虐待乙節，早於八十五年間上訴人向台灣高
雄地方法院訴請確認與被上訴人婚姻無效時，已於起訴狀表示被上訴人虐待伊二女，
係在其任職省立台東醫院期間，惟其在本件則改稱虐待二女之事，始自七十六年至七
十八年任職高雄醫學院附設醫院及七十九年受聘台南佳里黃外婦產科延至八十年調至
省立台東醫院期間，前後已屬不一；參諸林淑文、林莞菁先後提出於法院之書信，內
容適相矛盾，又林淑文、林莞菁指陳被上訴人虐待情節，就令身體健康之成年人，亦
承受不起，上訴人身為人父，且身具醫術專長，即使再忙，停留在家時，無法在十二
年間發現蛛絲馬跡，誠難置信；又上訴人之母林黃昭霧既曾告訴被上訴人傷害，其證
稱：被上訴人指摘上訴人與前妻之二女為狗生云云，尚難採信；而林淑文雖已就讀五
專，心智已漸成熟，應有是非之辨，但林淑文在林黃昭霧告訴被上訴人傷害一案，曾
於偵查中指證其在林外科診所掛號室看見被上訴人毆打林黃昭霧，惟據當時在場處理
之員警林鳳章、證人余仙桃、耿毓琴、張世和已證實林淑文並未在場，有台灣高等法
院花蓮分院判決書可參，足證與上訴人同居一處之林淑文、林莞菁指述遭被上訴人虐
待云云，尚難採信。上訴人以之為民法第一千零五十二條第二項離婚之原因事實，自
乏依據。查兩造自上訴人與訴外人柯阿緞產下林詠晴後，民、刑事案件纏訟多起，非
僅被上訴人興訟，上訴人或其家人告訴被上訴人之刑事案件亦有數起，並經判決無罪
確定，似此雙方間之訴訟，顯難歸責於被上訴人一方。以上訴人所舉偽造文書一案例
之，被上訴人告發者係訴外人柯阿緞，並非上訴人，此種妻因夫於婚姻關係存續中，
與訴外人生有非婚生子女而交惡之相互訴訟，豈可歸責於被上訴人一方﹖核與民法第
一千零五十二條第二項「有前項以外之重大事由，難以維持婚姻者，夫妻之一方得請
求離婚。但其事由應由夫妻之一方負責者，僅他方得請求離婚」但書之規定不合。換
言之，兩造婚姻，因歷經上述民、刑事案件纏訟，確可認定已難以維持，但此種難以
維持婚姻之事由，並非應由被上訴人一方負責，自難據為上訴人請求離婚之依據等詞
。為其判斷之基礎。
按刑事判決所為事實之認定，於為獨立民事訴訟之裁判時，本不受其拘束，而民事法
院雖得依自由心證，以刑事判決認定之事實為民事判決之基礎，然依民事訴訟法第二
百二十二條第二項之規定，應就其斟酌調查該刑事判決認定事實之結果所得心證之理
由，記明於判決，未記明於判決者，即為同法第四百六十九條第六款所謂判決不備理
由。上訴人主張：被上訴人於八十六年七月四日與其母林黃昭霧發生口角，出手毆打
林黃昭霧成傷，構成民法第一千零五十二條第一項第四款之離婚事由云云，原審並未
將斟酌調查刑事訴訟原有之證據，所得心證之理由，記明於判決，僅以該傷害刑案雖
經檢察官提起公訴，並經台東地院判決有罪，但業由台灣高等法院花蓮分院撤銷改判
無罪為由，即認上訴人該主張不成立，殊屬可議。又七十四年六月三日修正公布之民
法第一千零五十二條增列第二項規定：有前項以外之重大事由，難以維持婚姻者，夫
妻之一方得請求離婚。但其事由應由夫妻之一方負責者，僅他方得請求離婚。其但書
部分參照修正理由說明，係為求公允始行增設。故難以維持婚姻之重大事由，夫妻雙
方均須負責時，應比較衡量雙方之有責程度，僅責任較輕之一方，得向責任較重之他
方請求離婚，如雙方之有責程度相同，則雙方均得請求離婚，始符公平。原審既認定
兩造婚姻，因歷經多件民、刑事案件纏訟，確難以維持，惟此種難以維持婚姻之事由
，非應由被上訴人一方負責，自應調查並比較衡量兩造雙方之有責程度，而此與上訴
人是否得依民法第一千零五十二條第二項請求離婚，所關頗切，乃原審疏未詳查審認
，僅謂兩造間難以維持婚姻之事由非應由被上訴人一方負責，即為上訴人不利之判斷
，於法亦有未合。上訴論旨，指摘原判決不當，求予廢棄，非無理由。
據上論結，本件上訴為有理由，依民事訴訟法第四百七十七條第一項、第四百七十八
條第一項，判決如主文。
中      華      民      國    八十九    年      十      月    二十七    日
                              最高法院民事第三庭
                                  審判長法官  范  秉  閣
                                        法官  朱  建  男
                                        法官  許  澍  林
                                        法官  鄭  玉  山
                                        法官  許  朝  雄
      右正本證明與原本無異
                                              書  記  官
中      華      民      國    八十九    年     十一     月     十四     日


司法院資訊處製作；財團法人民間司法改革基金會備份。
